【裁判字號】    98,竹簡,397
【裁判日期】    981231
【裁判案由】    清償債務
【裁判全文】
臺灣新竹地方法院民事判決             98年度竹簡字第397號
原      告  中國信託商業銀行股份有限公司
法定代理人  己○○○○
訴訟代理人  甲○○
            庚○○
被      告  丁○○
            丙○○
            戊○○
            乙○○
上列當事人間清償債務事件，本院於民國98年12月17日辯論終結
，判決如下：
    主  文
被告應於繼承被繼承人張燦煌遺產之範圍內連帶給付原告新台幣
參拾壹萬貳仟零玖拾伍元，與自民國八十八年六月十四日起至清
償日止，按年息百分之二十計算之利息。
原告其餘之訴駁回。
訴訟費用由被告於繼承被繼承人張燦煌遺產之範圍內連帶負擔。
本判決得假執行。
    事實及理由
壹、程序部分：本件被告丙○○、戊○○及乙○○均經合法通知
    ，未於言詞辯論期日到場，核無民事訴訟法第三百八十六條
    所列各款情形，爰依原告之聲請，由其一造辯論而為判決。
貳、實體部分：
一、原告主張：
（一）緣債務人張燦煌於84年12月20日向原告申請信用卡使用，
      並至88年6月止，積欠累計消費款新台幣（下同）312095
      元，其中307030元為消費款，5065元為循環利息，又債務
      人於97年7月1日死亡，被告為其繼承人，依法繼承債務人
      即被繼承人張燦煌之債務。
（二）聲明：被告應連帶給付原告312095元，與自88年6月14 日
      起至清償日止，按年息20計算之利息。
二、被告除丙○○、戊○○及乙○○未到庭亦未具狀向本院陳述
    外，被告丁○○則以下開情詞置辯：
    其自結婚成家，並未與張燦煌同居共同生活，對於張燦煌向
    原告借款乙事，完全並不知情。而張燦煌死亡後並未留下任
    何遺產，被告亦無繼承任何遺產。並聲明：原告之訴駁回。
三、查原告主張債務人張燦煌於84年12月20日向原告申請信用卡
    使用，並至88年6月止，積欠累計款項312095元，其中30703
    0元為消費款，5065元為循環利息，又債務人於97年7 月1日
    死亡，被告等為其繼承人之情，業經提出申請書借據、張燦
    煌除戶謄本、繼承系統表及戶籍謄本為證，被告丁○○對此
    亦不爭執，堪信原告此部分之主張為真實。
四、按消費借貸者，謂當事人一方移轉金錢或其他代替物之所有
    權於他方，而約定他方以種類、品質、數量相同之物返還之
    契約；繼承人自繼承開始，除本法另有規定外，承受被繼承
    人財產上一切權利義務；繼承人對於被繼承人之債務負連帶
    債務，民法第474條第1項、第1148條及第1153條第1項分別
    定有明文。再按繼承在民法繼承編中華民國98年5月22日修
    正施行前開始，繼承人因不可歸責於己之事由或未同居共財
    者，於繼承開始時無法知悉繼承債務之存在，致未能於修正
    施行前之法定期間為限定或拋棄繼承，且由其繼續履行繼承
    債務顯失公平者，於修正施行後，以所得遺產為限，負清償
    責任，民法繼承編施行法第1條之3第4項亦定有明文。查被
    告丁○○、丙○○、戊○○、乙○○依序分別為51年4月2日
    生、51年4月2日生、53年10月25日生39年9月25日生，此有
    戶籍謄本1份在卷可參，其等於張燦煌死亡時均已係成年人
    ，又被告等均未於修正施行前之法定期間為限定或拋棄繼承
    ，已如前述，本件原告未於88年債務確定時即時向被繼承人
    張燦煌催討，遲於張燦煌過世後之98年始對被告就所繼承張
    燦煌之信用卡債務為請求，衡情被告不僅不知該筆債務，命
    其連帶履行該系爭債務，亦顯有失公平。
五、再按前述民法繼承篇施行法第1條之3第4項，所謂由繼承人
    繼續履行債務顯失公平者，立法者並未為任何定義或例示，
    惟於立法院委員會審查時，立法委員多認為「現在社會上有
    好多人受到這種冤枉，不明不白地債從天降，包括子女、孫
    子女、出嫁的女兒等，這些債務為他們帶來終身痛苦。我們
    一定要讓限定繼承的部分站在公平、正義、道德上」、「對
    於諸多未同居共財以及不知父母親有債務的人，包括嫁出去
    同樣沒有同居共財的女兒，他們還要負擔從天而降的龐大債
    務，不論其有無行為能力，這都是非常不公平的事情」之緣
    由，及考量修法後之民法第1148條以下改採限定繼承之目的
    ，係在於避免繼承人因不知法律而未於法定期間內為限定或
    拋棄繼承之聲請，致背負繼承債務而影響生計之不合理現象
    ；又如強令繼承人須負無限責任，以其本身固有財產清償，
    將使子孫代代不能脫卸負累，實有違近代民法之精神。又因
    民法修正後之第1148條以下僅適用於修正公布後之繼承案件
    ，對於修正公布前者，固有溯及適用之必要，但為求維護債
    權人之信賴、法安定性及避免有害交易安全，故於施行法增
    訂本條並限縮其溯及之範圍，「僅」適用於98年5月22日前
    在適用概括繼承舊制下，因保證、代位繼承或不可歸責於繼
    承人之事由，或未同財共居者，致未能在法定期間內為限定
    或拋棄繼承等原因，致繼承人受其所不知債務拘束之案件。
    是繼承人所繼承之債務是否顯然大於繼承財產、與被繼承人
    之親疏遠近、對繼承人未來生活之影響及繼承人之資力等等
    ，均應為是否「顯失公平」判斷之綜合考量因素之一，並兼
    顧一般民眾感情而認定之。
六、本件中，被繼承人張燦煌死亡時，繼承人等並未辦理任何申
    報遺產之情，有財政部臺灣省北區國稅局中壢稽徵所98年11
    月5日之北區國稅中壢一字第0981019492號函可稽，而被告
    丁○○及丙○○婚後即遷往夫家，未與被繼承人張燦煌同財
    共居，參酌我國之習俗，出嫁之女兒咸少過問娘家之財務，
    且從戶籍謄本亦無法得知被告戊○○及乙○○是否確與被繼
    承人張燦煌同財共居，本院亦無法從卷證資料獲悉系爭債務
    是否與被告有關，被告是否亦從中獲益云云，故認定由被告
    4人就上述系爭繼承債務負連帶清償之責，顯與一般民眾之
    法感情有違，並與前述繼承編修正之精神相違，顯然有失公
    平。從而，依上述民法繼承篇施行法第1條之3第4項規定，
    被告自僅以因繼承所得遺產為限，對債權人即原告負清償責
    任。
七、從而，原告依消費借貸及繼承之法律關係，請求被告以繼承
    張燦煌之遺產為限，連帶給付原告如主文所示之金額及利息
    ，為有理由，應予准許，逾此部分之請求，尚屬無據，應予
    駁回。
八、本件係依民事訴訟法第427條第1項適用簡易訴訟程序所為被
    告敗訴之判決，應依職權宣告假執行。
九、本件判決事證基礎已臻明確，兩造其餘主張、陳述與所提證
    據，及攻擊、防禦方法，經本院審酌後，認與判決結果已無
    影響，爰不再一一論述，併予敘明。
十、訴訟費用負擔之依據：民事訴訟法第79條、第85條第2項。
中    華    民    國    98    年    12    月    31    日
                  民事第二庭    法  官   彭淑苑
以上正本證明與原本無異
如對本判決上訴，須於判決送達後20日內向本院提出上訴狀
中    華    民    國    99    年    1    月     4     日
                                書記官   王恬如

司法院資訊處製作；財團法人民間司法改革基金會備份。
